【裁判字號】    97,重訴,31
【裁判日期】    970520
【裁判案由】    損害賠償
【裁判全文】
臺灣臺中地方法院民事判決              97年度重訴字第31號
原      告  乙○○
法定代理人  甲○○
訴訟代理人  蕭文濱律師
被      告  丁○○
訴訟代理人  丙○○
            戊○○
上列當事人間請求損害賠償事件，原告提起附帶民事訴訟（96年
度交附民字第355號）後，經本院刑事庭移送前來，本院於民國
97年5月6日言詞辯論終結，判決如下：
    主  文
被告應給付原告新台幣參佰肆拾壹萬參仟壹佰參拾壹元，及自民
國96年8月7日起至清償日止，按年息5%計算之利息。
原告其餘之訴駁回。
訴訟費用由被告負擔十分之四，餘由原告負擔。
本判決原告勝訴部分，於原告以新台幣壹佰壹拾參萬捌仟元為被
告供擔保後，得假執行；但被告如於假執行程序實施前，以新台
幣參佰肆拾壹萬參仟壹佰參拾壹元為原告預供擔保，得免為假執
行。
原告其餘假執行之聲請駁回。
    事  實  及  理  由
一、原告主張略以：
  (一)被告於民國95年11月21日上午9時3分許，駕駛車牌號碼7489
    -LA號自用小客車，行經溪南路1段988巷180弄203號與溪南
    路1段988巷路口時，與原告所騎乘（後搭載何林寶珠）之車
    牌號碼OBG-988號重型機車發生撞擊，致原告人車倒地，因
    而受有頭部外傷併顱內出血、顱底骨折、顏面骨骨折、左尺
    骨骨折、硬腦膜下腔膿瘍及外傷性動脈瘤等傷害。原告因本
    件車禍，支出之費用如下：1.醫療費用：新台幣（下同）2
    萬7,050元。2.增加生活需要：原告因車禍發生後，無法自
    理生活，增加生活上消耗物品之開銷，計2,814元；又原告
    因中樞神經受傷致肢體癱瘓，其於96年3月18日出院返家後
    ，約每2個月須進行1次復健治療，而原告往返台中市中山醫
    學大學附設醫院復健治療，均需賴救護車搬運，至96年7月
    30日已回診3次，共支付救護車車資1萬9,000元。另被告自
    96年8月1日起，平均每2個月需1次復健治療，依簡易生命表
    原告餘命為19.75年，再依霍夫曼計算式扣除中間利息，尚
    可請求一次給付車資58萬7,490元。3.看護費：原告於95年
    11月21日起迄今，除於96年3月18日至同年9月17日曾於高雄
    吉安醫院及其附設看護中心就診及養護，期間支出看護費12
    萬元，其餘時間，均係由親人負責照顧。原告受有頭部外傷
    併急性硬腦膜外出血之傷害，經就醫治療後，目前仍呈現意
    識不清之狀態，行動困難，日常生活無法自理，終日均需專
    人照料。以現今社會之經濟狀態，每日看護費用應以2,500
    元計算，原告係35年5月3日生，96年9月18日起由家屬照護
    ，該時原告年齡為61歲，依95年臺灣省男性簡易生命表，原
    告尚有平均餘命19.75年，則原告得請求該期間之看護費每
    日以2,500元計算，每年看護費應為91萬2,500 元。依霍夫
    曼計算式扣除中間利息後，一次給付之金額為1,276萬3,924
    元（元以下四捨五入，以下均同）。是上開看護中心養護費
    及家屬看護費，加上原告住院期間（95年11 月21日至96年3
    月17日共118天）之看護費29萬5,000元（118 天2,500元
    ＝29萬5,000元），合計1,305萬8,924元。4.減少勞動能力
    損失：原告因本件車禍目前意識不清，四肢癱瘓呈現植物人
    狀態，是其因此喪失百分之百勞動力。原告於事故前，身體
    硬朗，尚可繼續工作10年，至年滿70歲並無問題，以最低基
    本工資每月1萬7,280元計算，則原告1年所得為20萬7,360元
    ，依霍夫曼計算式扣除中間利息後，原告喪失工作能力10年
    之損失，一次給付之金額共為171萬6,585元。5.精神慰撫金
    ：原告國小畢業，賴打零工維生，並無恆產，因本件車禍受
    有頭部外傷併急性硬腦膜外出血之傷害，目前意識不清、四
    肢癱瘓呈現植物人狀態。日常生活完全需賴他人協助，其精
    神及肉體上自受有極大痛苦，請求被告賠償精神慰撫金200
    萬元。
  (二)台灣省車輛行車事故覆議鑑定委員會府覆議字第9620733號
    覆議意見書，認原告駕車行經狹路無號誌交岔路口，左方車
    未暫停讓右方車先行，為肇事主因云云。台中縣區車輛行車
    事故鑑定委員會960252號鑑定意見書，認原告駕車行經狹路
    無號誌交叉路口，未注意車前狀況及右方來車為肇事原因云
    云，均無可採，理由如下：1.本件原告受撞擊點係在機車之
    右側，而被告車輛撞擊點在車頭左側，且原告機車受撞倒地
    後開始滑行之刮地痕起點，已距路邊2.9公尺，逾路面寬度5
    公尺之道路中心點，顯見原告係在通過該交叉路口中心點後
    ，始遭自右側道駛出之被告撞擊，原告既以正常速度通過交
    叉路口，自難要求原告對於來自右側之車輛貿然衝出等情事
    負有注意義務。2.由交通事故現場圖觀之，原告機車遭撞擊
    後，乃沿被告行車方向之車道倒地滑行，而非沿原告行車方
    向之車道倒地滑行，足見被告行車速度遠較原告機車速度為
    快。且由現場照片觀之，亦無被告聲請覆議鑑定時所稱之網
    式圍籬存在，則被告聲請覆議時所稱：原告行車速度65 公
    里以上，及被告係因受圍籬及道路角度影響致未即時察覺原
    告行車云云，均不實在，被告未注意車前狀況及行經交岔路
    口未減速慢行始為本件車禍肇事原因。是原告對於本件車禍
    並無過失。
  (三)綜上，原告所受損害共為1,753萬1,863元，扣除被告已給付
    之12萬元及原告已受領之汽車強制責任保險金153萬6,861元
    ，被告應賠償1,587萬5,002元，本訴訟為部分請求，暫先請
    求被告給付1,000萬元之賠償。為此，爰依民法第184條第1
    項前段、第191條之2、第193條第1項、第195條第1項規定，
    提起本件訴訟等語，並聲明：(1)被告應給付原告1,000萬元
    ，及自起訴狀繕本送達翌日起至清償日止，按年息5％計算
    之利息。(2)願供擔保，請准宣告假執行。
二、被告答辯略以：被告於上揭時、地，駕駛上開自小客車，因
    過失擦撞原告使之倒地，造成原告受有前開損害，已先給付
    原告12萬元之醫療費用，對於原告支出醫療費用2萬7,050元
    、購買醫療用品2,814元及在療養院支出看護費1萬9,000 元
    等情均不爭執。惟原告與有過失，且原告現由家人代為居家
    看護，每日請求2,500元過高，又事故發生時原告已經59 歲
    ，就減少勞動能力只同意計算到60歲為止，否認原告主張到
    70歲，且原告請求之精神慰撫金亦嫌過高等語，並聲明：(1)
    原告之訴及假執行之聲請均駁回。(2)如受不利判決，請准供
    擔保免為假執行。
三、本院於97年3月20日協同兩造協議簡化爭點如下：
  (一)不爭執之事項：
    1.兩造對刑事判決所認定被告過失侵權行為不爭執。
    2.被告對原告支出的醫療費用2萬7,050元及購買醫療用品
      2,814元不爭執。
    3.看護費其中在養護中心支出的12萬元部分被告不爭執。
    4.增加生活上需要其中救護車已經支出且有收據的1萬9,000
      元被告亦不爭執。
    5.原告已領取汽車強制責任險153萬6,861元不爭執。
  (二)兩造爭執之事項：
    1.被告主張原告與有過失，原告否認。
    2.增加生活上需要救護車每趟7,000元，每二個月一次，是
      否有必要？
    3.看護費用由家人看護每日請求2,500元，是否太高？
    4.原告原來以打零工維生，且事發時已經接近60歲，是否可
      以請求減少勞動力的損失？
    5.精神慰撫金的部分請求200萬元，是否過高？
四、本院之判斷：
  (一)原告主張被告於上揭時、地，駕車與其發生擦撞，造成原告
    受有頭部外傷併顱內出血、顱底骨折、顏面骨骨折、左尺骨
    骨折、硬腦膜下腔膿瘍及外傷性動脈瘤等傷害，因中樞神經
    系統受損，致原告日常生活功能無法自理，需專人專門看護
    ，並經宣告為禁治產人等事實，為被告所不爭執，且有原告
    所提出之中山醫學大學附設醫院（下稱中山醫院）診斷證明
    書3份、吉安醫院診斷證明書2份、臺灣高雄地方法院96年度
    禁字第99號民事裁定影本1份在卷可參，又被告因前開過失
    傷害行為，業經本院刑事庭以96年度交易字第333號刑事判
    決判處有期徒刑4月，減為有期徒刑2月，如易科罰金，以
    1,000元折算一日，亦據本院依職權調閱該刑事案卷，查明
    屬實，堪信為真正。
  (二)按因故意或過失，不法侵害他人之權利者，負損害賠償責任
    ；汽車、機車或其他非依軌道行駛之動力車輛，在使用中加
    損害於他人者，駕駛人應賠償因此所生之損害；不法侵害他
    人之身體或健康者，對於被害人因此喪失或減少勞動能力或
    增加生活上之需要時，應負損害賠償責任；不法侵害他人之
    身體、健康、名譽、自由、信用、隱私、貞操，或不法侵害
    其他人格法益而情節重大者，被害人雖非財產上之損害，亦
    得請求賠償相當之金額，民法第184條第1項前段、第191 條
    之2前段、第193條第1項、第195條第1項前段分別定有明文
    。本件原告因被告之過失侵權行為受有損害，且被告上開行
    為與原告所受損害間具有相當因果關係，是原告依上揭規定
    請求被告負損害賠償責任，洵屬有據。
  (三)茲就原告聲明之各項請求，應否准許，分述如下：
    1.醫療費用部分：
      原告主張其因本件車禍已支出醫療費用2萬7,050元，有其
      提出之中山醫院住院、門診醫療費用收據7紙為證，且為
      被告所不爭執，自應准許之。
    2.增加生活上需要部分：
      原告主張其因車禍發生後，無法自理生活，故需購買生
        活上消耗物品計2,814元；又原告因中樞神經受傷致肢
        體癱，其於96年3月18日出院返回高雄市住處後，約每
        2個月須回台中市中山醫院進行1次復健治療，往返均需
        賴救護車搬運，分別於96年3月18日、5月28日、7月30
        日，共已支付救護車車資1萬9,000元，總計共支出2萬
        1,814元，有統一發票2紙、購物收據13紙、吉安醫院收
        據2紙附卷可稽，被告對上開部分復不爭執，原告此部
        分之請求於法有據，亦應予准許。
      至原告原起訴請求被告給付自96年8月1日起平均每2個
        月1次之復健車資58萬7,490元部分，業據其於97年5月
        2日具狀撤回，此部分自毋庸予以審酌。
    3.看護費部分：
      原告因本件車禍已呈現植物人之狀態，日常生活無法自理
      ，亟需他人照料看護，應屬無疑。原告雖主張其於95年11
      月21日至96年3月17日住院期間由家人照顧，96年3月18日
      至同年9月17日在高雄吉安醫院及其附設看護中心就診及
      養護，期間支出看護費12萬元，後因看護中心照顧不周，
      於96年9月18日迄今，改由親人負責照顧，親人照顧期間
      之費用以每日2,500元計算等語。其中，原告在吉安醫院
      及其附設看護中心支出12萬元看護費，為被告所不爭執，
      且有該院出具之收據附卷可憑，當予准許；至於由家人看
      護部分所請求之金額，則為被告所爭執。按因親屬或配偶
      受傷，而由親屬或配偶代為照顧被害人之起居，固係出於
      親情，但親情看護所付出之勞力，並非不能以金錢評價，
      只因兩者身分密切而免除支付義務，此種親屬基於身分關
      係之恩惠，自不能加惠於加害人，故應衡量及比照僱用職
      業護士看護情形，認被害人受有相當於親屬看護費之損害
      ，得向加害人請求賠償。參酌目前由國人全日看護行情，
      本院認為看護費以每日2,000元為適當，1年需花費約73萬
      元。因此，原告於95年11月21日至96年3月17日共住院117
      日，期間係由家人照顧，原告得向被告請求之看護費為23
      萬4,000元（2,000元117天＝234,000元），此外，原告
      為35年5月3日生，96年9月18日時為61歲4月又15日，依95
      年臺灣省男性簡易生命表，原告尚有餘命19.75年，每年
      以73萬元計算，扣除中間利息，依霍夫曼計算式，19.75
      年看護費為1,021萬1,139元【730,000元〈13.0000000
      ＋0.75（14.0000000-00.0000000）〉＝10,211,139元
      】。綜上，原告得請求被告賠償之看護費共為1,056萬
      5,139元（120,000＋234,000＋10,211,139＝10,565,139
      ），原告逾此部分之請求，則屬無據。
    4.減少勞動能力損失部分：
      原告因中樞神經系統受損，並呈現植物人狀態，已終身不
      能從事任何工作，有診斷證明書附卷可佐，故堪認已完全
      喪失勞動能力。而勞動基準法第54條於97年4月27日修正
      ，強制退休年齡已提高為65歲。查原告於本件車禍發生前
      ，以打零工維生，性質上屬於勞動階級，是依上開規定，
      原告可請求工作至年滿65歲之減少勞動能力損失。此外，
      原告未再舉何證據證明其確實尚能再工作至年滿70歲，故
      原告請求超過65歲部分之工作損失，即屬無理由。再原告
      自陳係以打零工維生，並未提出薪資證明可供參酌，故其
      每月薪資以行政院勞委會發佈之最低基本工資認定之，自
      95年11月21日車禍發生起至96年6月30日止為1萬5,840元
      ，自96年7月1日起改為1萬7,280元。因此，原告自95年11
      月21日起至96年6月30日，共7月又10日，每月工資以
      15,840 元計算，原告減少勞動能力損失為11萬6,160元【
      15,840 ×（7＋10÷30）＝116,160元）。另自96年7月1
      日起至100年5月3日原告滿65歲止，共3年10月又3日，每
      月工資以1萬7,280元計算，依霍夫曼計算式扣除中間利息
      ，原告減少勞動能力損失為74萬4,818元【17,280元×12
      ×〈2.0000000＋0.84（3.0000000－0.0000000）〉＝
      744,818元】。故原告請求一次給付減少勞動能力損失之
      金額共為86萬978元（116,160＋744,818＝860,978）。
    5.精神慰撫金：
      按慰藉金核給之標準固與財產上損害之計算不同，然非不
      可斟酌雙方身分資力與加害程度，及其他各種情形核定相
      當之數額，最高法院著有51年台上字第223號判例可參。
      查原告為國小畢業，賴打零工維生，並無恆產，有財政部
      臺灣省中區國稅財產歸屬資料清單在卷可考，其因本件車
      禍目前意識不清、四肢癱瘓呈現植物人狀態，日常生活無
      法自理，需專人照護，身心自受有極大之痛苦；被告為大
      學畢業，名下財產有房屋1筆、土地17筆、投資5筆，95年
      度所得共91萬6,816元，亦有稅務電子閘門財產所得調件
      明細表附卷足稽。本院斟酌實際情況，及兩造身分、地位
      、經濟能力、社會經濟狀況，暨原告因被告過失侵權行為
      ，精神上所受之痛苦，認原告請求200萬元之慰撫金，尚
      屬過高，應予核減為120萬元，方屬公允。
  (四)次按損害之發生或擴大，被害人與有過失者，法院得減輕賠
    償金額，或免除之，民法第217條第1項定有明文；又汽車行
    駛時，駕駛人應注意車前狀況，並隨時採取必要之安全措施
    ；車輛行至無號誌之交岔路口，未分幹、支線或同為幹線或
    支線道者，左方車應暫停讓右方車先行，道路交通安全規則
    第94條第3項、第102條第1項第2款分別規定甚明。經查：
    本件原告無照駕駛重型機車，行經狹路路段之無號誌交岔路
    口，因原告為左方車，被告為右方車，依上開規定，原告本
    應注意車前狀況，並隨時採取必要之安全措施，且應暫停讓
    右方車之被告先行。原告雖主張：左方車應暫停讓右方車先
    行，係指雙方同時行至交岔路口時，本件原告係在通過該交
    叉路口中心點後，始遭自右側道駛出之被告撞擊，自無對自
    右側冒然衝出之車輛負有注意義務，且由交通事故現場圖原
    告機車倒地滑行之方向觀之，被告行車速度遠高於原告，故
    原告並無過失云云，惟道路交通安全規則係為規範行駛規定
    等道路交通安全事項而設，在車輛行至無號誌之交岔路口時
    ，左方車應暫停讓右方車先行之規定，係為避免在無號誌之
    交岔路口駕駛人互不相讓，造成交通壅塞或發生交通事故。
    故駕駛人行車時，在行駛至交岔路口前，即應先注意左、右
    方向來車，若右方來車距離交岔路口不遠，仍應暫停讓右方
    車先行，而非取決於誰先行駛至交岔路口，再決定是否讓右
    方車先行。原告無照駕駛，且違反上開規定，未注意車前狀
    ，亦未暫停讓右方被告所駕車先行，同為本件車禍發生之原
    因，堪認原告就車禍之發生及擴大與有過失。況本件交通事
    故肇事原因經送臺灣省臺中縣區車輛行車事故鑑定委員會鑑
    定、臺灣省車輛行車事故覆議鑑定委員會覆議結果，亦均認
    為原告確有上開過失情節，而為本件車禍肇事主因，被告未
    減速慢行且未注意車前狀況為肇事次因，此有臺灣省臺中縣
    區車輛行車事故鑑定委員會960252案鑑定書及臺灣省車輛行
    車事故覆議鑑定委員會府覆議字第9620733號覆議意見書附
    於本院96年度交易字第333號刑事案卷足參。本院審酌原告
    無照駕駛，未注意車前狀況，且未讓右方車先行，應負擔較
    大之過失責任，故認原告就本件車禍應負擔百分之六十之過
    失責任，被告應負擔百分之四十之過失責任。
  (五)綜上所述，原告因本件車禍本得請求之醫療費用為2萬7,050
    元、增加生活上需要為2萬1,814元、看護費為1,056萬5,139
    元、減少勞動能力損失為86萬978元、精神慰撫金為120 萬
    元，合計共1,267萬4,981元（27,050＋21,814＋10,565,139
    ＋860,978＋1,200,000＝12,674,981）。惟因原告對本件車
    禍損害之發生及擴大與有過失，已如前述，應減輕被告百分
    之六十之賠償責任，而負擔百分之四十之賠償，是原告得請
    求被告賠償之總金額應為508萬814元（12,674,98140％＝
    5,069,992）。
  (六)又按保險人依本法規定所為之保險給付，視為被保險人損害
    賠償金額之一部分；被保險人受賠償請求時，得扣除之，強
    制汽車責任保險法第32條定有明文。是強制汽車責任保險之
    被保險人於該範圍內之損害賠償責任即因而解免。原告已領
    取汽車強制責任險之保險金153萬6,861元，為兩造所不爭執
    ，此部分應予扣除；另被告主張已先給付原告12萬元醫療費
    用，復為原告所不爭執，亦應予扣除。從而，原告請求被告
    給付341萬3,131元（5,069,992元－1,536,861元－120,000
    元＝3,413,131元），及自起訴狀繕本送達翌日即96 年8月7
    日起，按年息5%計算之利息之範圍內，為有理由，逾此數額
    之請求，即屬無理由，應予駁回。
  (七)兩造均陳明願供擔保聲請宣告假執行及免為假執行，就原告
    勝訴部分，核均無不合，爰分別酌定相當擔保金額宣告之。
    至原告敗訴部分，其假執行之聲請即失所依附，應併予駁回
    。
  (八)本件事證已臻明確，兩造其餘攻擊防禦方法與舉證，核與判
    決結果無影響，爰不逐一論述，附此敘明。
五、據上論結，本件原告之訴為一部有理由，一部無理由，依民
    事訴訟法第79條、第390條第2項、第392條第2項，判決如主
    文。
中    華    民    國    97    年    5     月    20    日
                  民事第四庭    法  官  陳文燦
正本係照原本作成。
如對本判決上訴，須於判決送達後20日內向本院提出上訴狀。
中    華    民    國    97    年    5     月    20    日
                                書記官  鄭淑英


司法院資訊處製作；財團法人民間司法改革基金會備份。
